---
title: "PRESENTACIÓN"
output: 
  flexdashboard::flex_dashboard:
    orientation: columns
    vertical_layout: fill
---

```{r}
# Cargar librerías necesarias
library(flexdashboard)
library(shiny)
library(ggplot2)
library(dplyr)
```

```{r setup, include=FALSE}
library(flexdashboard)
library(factoextra)
library(rio)
library(tidyverse)
library(ggplot2)
library(dplyr)
library(corrplot)
library(cluster)
library(kableExtra)
library(BBmisc)
##LIMPIAR LA DATA
#setwd("~/TRABAJO ESTADISTICA")

data_ori=import("LA REAL REAL DATA.xlsx")
data_ori <- data_ori %>%
  mutate(
   calsijud = as.numeric(calsijud),
    i.gini = as.numeric(i.gini))

names(data_ori)
data_ok <- data_ori[complete.cases(data_ori), ]

dontselect=c("paises","region","idh.2022")
select=setdiff(names(data_ok),dontselect) 
data_num=data_ok[,select]
```

{data-width="650"}
-----------------------------------------------------------------------

# Datos de las integrantes y proyecto

```{r}
# Mostrar los datos con formato adecuado

cat("Integrantes:\n")
cat("--> Silvana Gamarra (20222306)\n", 
 "--> Ariana Zuazo (20222630)\n\n")

cat("Curso: Estadística para el Análisis Político 2\n")
cat("Docente: José Magallanes\n")
cat("Jefa de práctcas: Chiara Zamora\n")
cat("Año: 2024")
cat("Proyecto: Cómo la calidad institucional explica el Índice de Desarrollo Humano\n")
```


# DICCIONARIO


```{r}
# Leer y mostrar la tabla de diccionario
library(readxl)
diccionario <- read_excel("DICCIONARIO VARIABLES REAL.xlsx", sheet = 1)
```

```{r}
knitr::kable(diccionario, caption = "Diccionario de Variables")
```

# EXPLORANDO IDH

Column {data-width=500}
-----------------------------------------------------------------------

### BOXPLOT

```{r}
ggplot(data_ok, aes(x = region, y = idh.2022, fill = region)) +
  geom_boxplot() +
  theme_minimal() +
  labs(title = "Diagrama de Caja del Índice de Desarrollo Humano (IDH) por \nContinente", 
       x = "Continente", 
       y = "IDH") +
  theme(axis.text.x = element_text(angle = 45, hjust = 1))  # Mejora la legibilidad de los nombres
```

Column {data-width=500}
-----------------------------------------------------------------------

### ESTADISTICOS DESCRIPTIVOS

```{r}
# Instala los paquetes necesarios si no los tienes instalados
# install.packages("dplyr")
# install.packages("gt")

# Carga los paquetes
library(dplyr)
library(gt)

# Agrupa los datos por región y calcula el resumen estadístico del IDH 2022
tabla1 <- data_ok |> 
  group_by(region) |> 
  summarise(
    Promedio = mean(idh.2022, na.rm = TRUE),
    Mediana = median(idh.2022, na.rm = TRUE),
    Mínimo = min(idh.2022, na.rm = TRUE),
    Máximo = max(idh.2022, na.rm = TRUE),
    Desviación_Estándar = sd(idh.2022, na.rm = TRUE)
  ) |> 
  gt() |> 
  tab_header(
    title = "Resumen del IDH 2022 por Región",
    subtitle = "Promedio, mediana, y otros indicadores"
  ) |> 
  fmt_number(
    columns = where(is.numeric),
    decimals = 2
  ) |> 
  cols_label(
    Promedio = "Promedio IDH",
    Mediana = "Mediana IDH",
    Mínimo = "IDH Mínimo",
    Máximo = "IDH Máximo",
    Desviación_Estándar = "Desv. Estándar"
  )

# Muestra la tabla
tabla1
```

> COMENTARIO
El gráfico muestra que Europa y Oceanía tienen los valores de IDH más altos y menos dispersos, indicando un desarrollo humano consistentemente elevado en estas regiones. África, por otro lado, presenta los valores más bajos y mayor dispersión, lo que sugiere desigualdades significativas en su desarrollo humano. América y Asia se encuentran en posiciones intermedias, con una mediana de IDH más alta en América, aunque con una menor dispersión en Asia.

# MATRIZ DE CORRELACION

Column {data-width=500}
-----------------------------------------------------------------------

### CORRELACION SIN LOS RANGOS INVERTIDOS

```{r}
# Selección de variables numéricas para el análisis de correlación
cor_data_ok <- data_ok %>%
  select(calsijud, i.democracia, gob.calidad, i.criminalidad, ipc.2022, PBI.2022, i.gini, i.caphumano)

# Matriz de correlación y mapa de calor
cor_matrix <- cor(cor_data_ok, use = "complete.obs")
corrplot(cor_matrix, method = "color", type = "upper", tl.col = "black", tl.srt = 45)
```

> COMENTARIO: 
Se observa que la calidad del sistema judicial, la democracia y la calidad del gobierno tienen correlaciones positivas fuertes entre sí, sugiriendo que estos factores están estrechamente relacionados. Por otro lado, el índice de criminalidad y el índice de Gini tienen correlaciones negativas con variables como la democracia y la calidad del gobierno, indicando que mayores niveles de criminalidad o desigualdad tienden a estar asociados con peores indicadores de gobernanza.
Sin embargo, al realizar este gráfico notamos que había variables a las que debíamos cambiarle el sentido, pues a mayor puntaje significaba que era una amenaza al IDH y no que contribuía o hacía que este Índice mejore. Por lo que las revertimos para luego sí hacer el gráfico funcional

Column {data-width=500}
-----------------------------------------------------------------------

### CORRELACION CON LOS RANGOS INVERTIDOS

```{r}
library(reshape2) # Para transformar la matriz en un formato utilizable
library(ggcorrplot)
##cambiando rango de i.gini
data_num$i.gini = max(data_num$i.gini) - data_num$i.gini + min(data_num$i.gini)
##cambiando ragno de i.criminalidad
data_num$i.criminalidad = max(data_num$i.criminalidad) - data_num$i.criminalidad + min(data_num$i.criminalidad)
library(polycor)
corMatrix=polycor::hetcor(data_num)$correlations
cor_data <- melt(corMatrix)

ggplot(cor_data, aes(Var1, Var2, fill = value)) +
  geom_tile(color = "white") +
  scale_fill_gradient2(low = "blue", high = "red", mid = "white", midpoint = 0, limit = c(-1, 1)) +
  geom_text(aes(label = round(value, 2)), size = 3) + # Agrega las etiquetas con 2 decimales
  theme_minimal() +
  theme(axis.text.x = element_text(angle = 45, hjust = 1),
        axis.title = element_blank()) +
  labs(fill = "Correlación")
```

> COMENTARIO:
Una vez hemos revertido los valores, nos damos cuenta que el Índice de criminalidad (i.criminalidad) no muestra correlaciones significativas con las demás variables. Esto sugiere que la criminalidad podría responder factores específicos, posiblemente relacionados con contextos sociales o culturales, los cuales no están incluidos en esta matriz. Por lo tanto, esto demuestra la necesidad de no incorporar esta variable para comprender mejor los resultados.
De igual manera, el Índice de Gini, no presenta correlaciones significativas con la mayoría de las variables de la matriz. La correlación con el Índice de democracia es relativamente débil, lo que sugiere que no hay una correlación clara entre la desigualdad económica y el nivel de democracia en cada caso. De la misma manera, el Índice de Gini presenta correlaciones bajas con el Índice de Capital Humano (i.caphumano) y la calidad de gobierno (gob.calidad).

# IDH Y CADA VARIABLE

Column {data-width=500}
-----------------------------------------------------------------------

### PRUEBAS DE SIGNIFICANCIA

```{r}
# Calcular correlación entre IDH y otras variables
idh_correlations <- cor_data_ok %>%
  summarise(across(.fns = ~cor(., data_ok$idh.2022, use = "complete.obs")))

# Visualización de la tabla de correlaciones
knitr::kable(idh_correlations, caption = "Correlación del IDH con Otras Variables")
```

```{r}
# Ajuste de regresión
modelo_regresion <- lm(idh.2022 ~ calsijud + i.democracia + gob.calidad + 
                        i.criminalidad + ipc.2022 + PBI.2022 + i.gini + i.caphumano, 
                        data = data_ok )

# Extraer los coeficientes del modelo
summary_model <- summary(modelo_regresion)
coeficientes <- summary_model$coefficients

# Convertir a una tabla bonita con kable
knitr::kable(coeficientes, 
             col.names = c("Estimates", "Std. Error", "t Value", "Pr(>|t|)"),
             caption = "Coeficientes del Modelo de Regresión",
             format = "markdown")
```

Column {data-width=500} {.tabset}
-----------------------------------------------------------------------

### SIST. JUDICIAL

```{r}
p1 <- ggplot(data_ok, aes(x = calsijud, y = idh.2022)) +
  geom_point(color = "purple3") +
  geom_smooth(method = "lm", color = "blue4") +
  labs(title = "Relación entre IDH y Calidad del Sistema Judicial",
       x = "Calidad del Sistema Judicial",
       y = "IDH") +
  theme_minimal() +
  theme(
    axis.text.x = element_text(angle = 45, hjust = 1),
    plot.title = element_text(size = 14, face = "bold"),
    axis.title = element_text(size = 12),
    axis.text = element_text(size = 10)
  )
ggsave("grafico_calsijud.png", plot = p1, width = 12, height = 10, dpi = 300)
p1
```

### DEMOCRACIA

```{r}
p2 <- ggplot(data_ok, aes(x = i.democracia, y = idh.2022)) +
  geom_point(color = "purple3") +
  geom_smooth(method = "lm", color = "blue4") +
  labs(title = "Relación entre IDH y Índice de Democracia",
       x = "Índice de Democracia",
       y = "IDH") +
  theme_minimal() +
  theme(
    axis.text.x = element_text(angle = 45, hjust = 1),
    plot.title = element_text(size = 14, face = "bold"),
    axis.title = element_text(size = 12),
    axis.text = element_text(size = 10)
  )
ggsave("grafico_i_democracia.png", plot = p2, width = 12, height = 10, dpi = 300)
p2
```

### CAL. GOBIERNO

```{r}
p3 <- ggplot(data_ok, aes(x = gob.calidad, y = idh.2022)) +
  geom_point(color = "purple3") +
  geom_smooth(method = "lm", color = "blue4") +
  labs(title = "Relación entre IDH y Calidad de Gobierno",
       x = "Calidad de Gobierno",
       y = "IDH") +
  theme_minimal() +
  theme(
    axis.text.x = element_text(angle = 45, hjust = 1),
    plot.title = element_text(size = 14, face = "bold"),
    axis.title = element_text(size = 12),
    axis.text = element_text(size = 10)
  )
ggsave("grafico_gob_calidad.png", plot = p3, width = 12, height = 10, dpi = 300)
p3
```

### CORRUPCIÓN

```{r}
p4 <- ggplot(data_ok, aes(x = ipc.2022, y = idh.2022)) +
  geom_point(color = "purple3") +
  geom_smooth(method = "lm", color = "blue4") +
  labs(title = "Relación entre IDH y Índice de Percepción de Corrupción",
       x = "Índice de Percepción de Corrupción",
       y = "IDH") +
  theme_minimal() +
  theme(
    axis.text.x = element_text(angle = 45, hjust = 1),
    plot.title = element_text(size = 14, face = "bold"),
    axis.title = element_text(size = 12),
    axis.text = element_text(size = 10)
  )
ggsave("grafico_ipc_2022.png", plot = p4, width = 12, height = 10, dpi = 300)
p4
```

### PBI

```{r}
p5 <- ggplot(data_ok, aes(x = PBI.2022, y = idh.2022)) +
  geom_point(color = "purple3") +
  geom_smooth(method = "lm", color = "blue4") +
  labs(title = "Relación entre IDH y PBI 2022",
       x = "PBI 2022",
       y = "IDH") +
  theme_minimal() +
  theme(
    axis.text.x = element_text(angle = 45, hjust = 1),
    plot.title = element_text(size = 14, face = "bold"),
    axis.title = element_text(size = 12),
    axis.text = element_text(size = 10)
  )
ggsave("grafico_pbi_2022.png", plot = p5, width = 12, height = 10, dpi = 300)
p5
```

### CAPITAL HUMANO

```{r}
p6 <- ggplot(data_ok, aes(x = i.caphumano, y = idh.2022)) +
  geom_point(color = "purple3") +
  geom_smooth(method = "lm", color = "blue4") +
  labs(title = "Relación entre IDH y Índice de Capital Humano",
       x = "Índice de Capital Humano",
       y = "IDH") +
  theme_minimal() +
  theme(
    axis.text.x = element_text(angle = 45, hjust = 1),
    plot.title = element_text(size = 14, face = "bold"),
    axis.title = element_text(size = 12),
    axis.text = element_text(size = 10)
  )
ggsave("grafico_i_caphumano.png", plot = p6, width = 12, height = 10, dpi = 300)
p6
```

# REGRESION LINEAL

Column {data-width=500} {.tabset}
-----------------------------------------------------------------------

### REGRESION LINEAL MULTIPLE

```{r}
library(knitr)
library(modelsummary)

h1=formula(idh.2022~i.democracia+ipc.2022+i.caphumano+calsijud+PBI.2022+gob.calidad)

rl1=lm(h1, data = data_ok)

model1=list('OLS asegurados (I)'=rl1)
modelsummary(model1, title = "Resumen de Regresion Lineal",
             stars = TRUE,
             output = "kableExtra")
```

### ESTANDARIZADO

```{r}
modelo5=formula(idh.2022~scale(i.democracia)+scale(i.caphumano)+scale(gob.calidad)+scale(calsijud)+scale(ipc.2022)+scale(PBI.2022))
reg1=lm(modelo5,data=data_ok)
```

```{r}
models=list('IDH (I)'=reg1)
library(modelsummary)
modelsummary(models, title = "Resultados de todos los modelos estansarizados",
             stars = TRUE,
             output = "kableExtra")
```

### GRAFICO COMPARATIVO

```{r}
library(ggplot2)
library(sjPlot)


plot_models(rl1, reg1,vline.color = "black",m.labels=c("Modelo 1", "Modelo 1 estandarizado"),dot.size = 1,line.size = 0.6)
```

Column {data-width=500} {.tabset}
-----------------------------------------------------------------------

### LINEALIDAD

```{r}
par(mfrow = c(1, 1))
plot(rl1, 1, caption = ''); title(main = "Linealidad")
```

### NORMALIDAD

```{r}
plot(rl1, 2, caption = '');title(main="Normalidad")
```

### HOMOCEDASTICIDAD

```{r}
plot(rl1, 3, caption = '');title(main="Homocedasticidad")
```

### INFLUYENTES

```{r}
plot(rl1, 5, caption = '');title(main="Influyentes")
```

### MULTICOLINEALIDAD

```{r}
library(DescTools)
library(kableExtra)
# > 5 es problematico
VIF(rl1) |> 
  kable(col.names = "VIF",caption ="Evaluando Multicolinealidad usando VIF (Variance Inflation Factors)" ) |> 
  kable_styling(full_width = F)
```

# FACTORIAL

Column {data-width=500} {.tabset}
-----------------------------------------------------------------------

### RECORDEMOS...

```{r}
library(reshape2) # Para transformar la matriz en un formato utilizable
library(ggcorrplot)
##cambiando rango de i.gini
data_num$i.gini = max(data_num$i.gini) - data_num$i.gini + min(data_num$i.gini)
##cambiando ragno de i.criminalidad
data_num$i.criminalidad = max(data_num$i.criminalidad) - data_num$i.criminalidad + min(data_num$i.criminalidad)
library(polycor)
corMatrix=polycor::hetcor(data_num)$correlations
cor_data <- melt(corMatrix)

ggplot(cor_data, aes(Var1, Var2, fill = value)) +
  geom_tile(color = "white") +
  scale_fill_gradient2(low = "blue", high = "red", mid = "white", midpoint = 0, limit = c(-1, 1)) +
  geom_text(aes(label = round(value, 2)), size = 3) + # Agrega las etiquetas con 2 decimales
  theme_minimal() +
  theme(axis.text.x = element_text(angle = 45, hjust = 1),
        axis.title = element_blank()) +
  labs(fill = "Correlación")
```


Column {data-width=500} {.tabset}
-----------------------------------------------------------------------

### PASO 01: VERIFICAR DATOS

```{r}
library(psych)
library(polycor)

# Calcular la matriz de correlaciones policóricas
corMatrix <- polycor::hetcor(data_num)$correlations

# Evaluar KMO
kmo_result <- psych::KMO(corMatrix)
print(kmo_result)
```

### PASO 02: VERIFICAR MATRIZ

DOS PRUEBAS: (EN AMBOS TIENEN QUE SALIR FALSE)

**MATRIZ IDENTIDAD:**

```{r}
cortest.bartlett(corMatrix,n=nrow(data_num))$p.value>0.05
```

**MATRIZ SINGULAR:**

```{r}
## install.packages("matrixcalc")
library(matrixcalc)

is.singular.matrix(corMatrix)
```

### DETERMINAR # DE FACTORES

```{r}
fa.parallel(data_num, fa = 'fa',correct = T,plot = F)
```

SE SUGIERE 1

### REDIMENSIONAR

```{r echo=FALSE}
##install.packages("GPArotation")
library(GPArotation)
resfa <- fa(data_num,
            nfactors = 1,
            cor = 'mixed',
            rotate = "varimax", #oblimin?
            fm="minres")
print(resfa$loadings)
```

```{r echo=FALSE}
print(resfa$loadings,cutoff = 0.5)
```

### RESULTADO VISUAL

```{r}
fa.diagram(resfa,main = "Resultados del EFA")
```

> COMENTARIO:
Las variables como IPC; gobierno de calidad; índice de capital humano, PBI e índice de democracia muestran coeficientes de carga altos, lo que sugiere que estas variables están fuertemente relacionadas con el IDH y podrían ser consideradas como sus indicadores clave. Por otro lado, la variables como el índice de criminalidad y el de Gini, presenta, un coeficiente de carga bajo, lo que indica una relación más débil, por lo que estas variables no deberían ser consideradas para los análisis o en todo caso deberían ser eliminadas.

# CLUSTER

Column {data-width=500} {.tabset}
-----------------------------------------------------------------------

### CANTIDAD DE CLUSTERS (PAM)

```{r}
data_tipificada <- as.data.frame(scale(data_num [,c(2, 3, 4, 5, 7, 8)]))
dataClus=data_tipificada
row.names(dataClus)=data_ok$paises
```

```{r}
library(cluster)
g.dist = daisy(dataClus, metric="gower")
```

```{r}
library(factoextra)
fviz_nbclust(dataClus, pam,diss=g.dist,method = "gap_stat",k.max = 10,verbose = F)
```

### EVALUACION PAM

```{r}
library(kableExtra)
library(cluster)
set.seed(123)
res.pam=pam(g.dist,7,cluster.only = F)
```

```{r}
fviz_silhouette(res.pam,print.summary = F)
```

> COMENTARIO:
Esta NO es la mejor opción(0.31) este gráfico se evalúa la calidad del agrupamiento en siete clusters. Cada barra representa un elemento dentro de un cluster (es decir los países), con los colores diferenciando los grupos. Podemos observar que la mayoría de los elementos están correctamente asignados a sus clusters. Sin embargo, hay casos particulares en el cluster 4 y 5, correspondiente a Botswana, Mali, Niger, Rwanda, etc (con valores negativos) lo que sugiere que está mal agrupado en comparación con el resto.

### GRAFICO PAM

```{r}
silPAM=data.frame(res.pam$silinfo$widths)
silPAM$paises=row.names(silPAM)
poorPAM=silPAM[silPAM$sil_width<0,'paises']%>%sort()
poorPAM
```

```{r echo=FALSE}
dataClus$pam=res.pam$cluster
```

```{r echo=FALSE}
data_ok$pamIDHpoor=data_ok$paises%in%poorPAM
data_ok$pamIDH=as.ordered(dataClus$pam)
dataClus$pam=NULL
```

```{r echo=FALSE}
proyeccion = cmdscale(g.dist, k=2,add = T)
```

```{r echo=FALSE}
data_ok$dim1 <- proyeccion$points[,1] #fila uno
data_ok$dim2 <- proyeccion$points[,2] #fila dos
```

```{r}
library(ggrepel)
# solo paises mal clusterizados
PAMlabels=ifelse(data_ok$pamIDHpoor,data_ok$paises,'')

#base
base= ggplot(data_ok,aes(x=dim1, y=dim2))  +
    scale_color_brewer(type = 'qual',palette ='Dark2'  ) + labs(subtitle = "Se destacan los países mal clusterizados")

pamPlot=base + geom_point(size=3, 
                          aes(color=pamIDH))  + 
        labs(title = "PAM") 
# hacer notorios los paises mal clusterizados
pamPlot + geom_text_repel(size=4,
                          aes(label=PAMlabels),
                          max.overlaps = 50,
                          min.segment.length = unit(0, 'lines'))
```

Column {data-width=500} {.tabset}
-----------------------------------------------------------------------

### CANTIDAD DE CLUSTERS (AGNES)

```{r}
fviz_nbclust(dataClus, hcut,diss=g.dist,method = "gap_stat",k.max = 10,verbose = F,hc_func = "agnes")
```

### DENDOGRAMA

```{r}
set.seed(123)
library(factoextra)

res.agnes<- hcut(g.dist, k = 4,hc_func='agnes',hc_method = "ward.D")
```

```{r}
fviz_dend(res.agnes, cex = 0.7, horiz = T,main = "")
```

### EVALUACION AGNES

```{r}
fviz_silhouette(res.agnes,print.summary = F)
```

> COMENTARIO:
Esta NO es la mejor opción(0.39) este gráfico se evalúa la calidad del agrupamiento en cuatro clusters. Las barras más altas indican mejor cohesión y separación en el agrupamiento. Podemos observar que la mayoría de los elementos están correctamente asignados a sus clusters. Sin embargo, hay casos particulares en el cluster 1, correspondiente a Malaysia, Mauritius, Qatar, etc (con valores negativos) lo que sugiere que está mal agrupado en comparación con el resto.

### GRÁFICO AGNES

```{r}
silAGNES=data.frame(res.agnes$silinfo$widths)
silAGNES$paises=row.names(silAGNES)
poorAGNES=silAGNES[silAGNES$sil_width<0,'paises']%>%sort()
poorAGNES
```

```{r}
dataClus$agnes=res.agnes$cluster
```

```{r}
data_ok$agnesIDHpoor=data_ok$paises%in%poorAGNES
data_ok$agnesIDH=as.ordered(dataClus$agnes)
dataClus$agnes=NULL
```

```{r}
# solo paises mal clusterizados
AGNESlabels=ifelse(data_ok$agnesIDHpoor,data_ok$paises,'')

#base
base= ggplot(data_ok,aes(x=dim1, y=dim2))  +
    scale_color_brewer(type = 'qual',palette ='Dark2'  ) + labs(subtitle = "Se destacan los países mal clusterizados")
agnesPlot=base + geom_point(size=3, 
                            aes(color=as.factor(agnesIDH))) +
          labs(title = "AGNES") 
# hacer notorios los paises mal clusterizados
agnesPlot + geom_text_repel(size=4,
                            aes(label=AGNESlabels),
                            max.overlaps = 50,
                            min.segment.length = unit(0, 'lines'))
```


Column {data-width=500} {.tabset}
-----------------------------------------------------------------------

### CANTIDAD DE CLUSTERS (DIANA)

```{r}
fviz_nbclust(dataClus, hcut,diss=g.dist,method = "gap_stat",k.max = 10,verbose = F,hc_func = "diana")
```

### DENDOGRAMA

```{r}
set.seed(123)
res.diana <- hcut(g.dist, k = 5,hc_func='diana')
```

```{r}
fviz_dend(res.diana, cex = 0.7, horiz = T, main = "")
```

### EVALUACION DIANA

```{r}
fviz_silhouette(res.diana,print.summary = F)
```

> COMENTARIO:
Esta es la mejor opción(0.41) este gráfico se evalúa la calidad del agrupamiento en cinco clusters. Cada barra representa un elemento dentro de un cluster (es decir los países), con los colores diferenciando los grupos. Podemos observar que la mayoría de los elementos están correctamente asignados a sus clusters. Sin embargo, hay un caso particular en el cluster 1 (color rojo), correspondiente a Botswana, con un valor negativo, lo que sugiere que está mal agrupado en comparación con el resto.

### GRAFICO DIANA

```{r}
silDIANA=data.frame(res.diana$silinfo$widths)
silDIANA$paises=row.names(silDIANA)
poorDIANA=silDIANA[silDIANA$sil_width<0,'paises']%>%sort()
poorDIANA
```

```{r}
dataClus$diana=res.diana$cluster
```

```{r}
data_ok$dianaIDHpoor=data_ok$paises%in%poorDIANA
data_ok$dianaIDH=as.ordered(dataClus$diana)
dataClus$diana=NULL
```

```{r}
# solo paises mal clusterizados
DIANAlabels=ifelse(data_ok$dianaIDHpoor,data_ok$paises,'')

#base
base= ggplot(data_ok,aes(x=dim1, y=dim2))  +
    scale_color_brewer(type = 'qual',palette ='Dark2'  ) + labs(subtitle = "Se destacan los países mal clusterizados")
dianaPlot=base + geom_point(size=3,
                            aes(color=dianaIDH)) + 
          labs(title = "DIANA")

# hacer notorios los paises mal clusterizados
dianaPlot + geom_text_repel(size=4,
                            aes(label=DIANAlabels), 
                            max.overlaps = 50,
                            min.segment.length = unit(0, 'lines'))
```
